臺北高等行政法院判決
　　　　　　　　　　　　　　　　　　 95年度訴字第03087號
　　　　　　　　　　　　　　　.
原　　　告　甲○○
　　　　　　乙○○
　　　　　　丙○○
　　　　　　丁○○
　　　　　　戊○○
被　　　告　財政部臺北市國稅局
代　表　人　許虞哲（局長）
訴訟代理人　己○○
　　　　　　庚○○
上列當事人間因稅捐稽徵法事件，原告不服財政部中華民國95年
7月10日台財訴字第09500174070號訴願決定，提起行政訴訟。本
院判決如下：
　　主  文
原告之訴駁回。
訴訟費用由原告負擔。
　　事  實
一、事實概要：
    原告甲○○之配偶黃金和於91年10月22日死亡，原告等於92
    年1月6日辦理遺產稅申報，經被告核定遺產總額新臺幣（下
    同）58,267,783元，遺產淨額44,667,783元，應納稅額
    12,806,791元，限繳日至92年5月10日。嗣被告更正生存配
    偶剩餘財產差額分配請求權扣除額為2,009,393元，變更核
    定遺產淨額為42,658,390元，應納稅額為11,982,939元，並
    展延限繳日至92年7月25日。原告不服，申請復查結果，獲
    追認生存配偶剩餘財產差額分配請求權扣除額73,250元，變
    更核定遺產淨額為42,585,140元，應納稅額為11,952,907元
    ，被告依稅捐稽徵法第38條規定，填發補繳稅款通知書通知
    繳納，除本稅外並加計行政救濟利息74,009元，限繳日延展
    至93年6月10日。原告不服，提起訴願，被告以原告雖提起
    訴願，惟未繳納復查決定半數稅款，亦未提供擔保，乃依稅
    捐稽徵法第39條規定，於93年7月30日移送法院強制執行，
    原告於93年11月16日具申請書，申請以遺產稅課徵標的物臺
    北市○○區○○段2小段301-3地號土地及其上建物作為暫緩
    強制執行之擔保，經被告以94年2月5日財北國稅徵字第
    0940230194號函復核准，並撤回強制執行。嗣原告等因被繼
    承人黃金和遺產稅事件循序提起訴願及行政訴訟，業經財政
    部93年9月20日台財訴字第09300234460號訴願決定駁回及臺
    北高等行政法院93年訴字第03759號判決駁回並告確定在案
    ，被告遂填發補繳稅款繳款書通知繳納，除本稅及行政救濟
    加計利息外，並加徵因提起訴願逾期提供擔保之滯納金
    896,468元，限繳日展延至95年2月25日。原告等於95年1月
    25日繳清本稅、行政救濟加計利息及滯納金，旋於95年2月
    13日向被告申請退還已繳納逾期擔保加徵之滯納金896,468
    元，經被告以95年2月23日財北國稅徵字第0950021689號函
    復否准，原告不服，提起訴願，亦遭駁回，遂向本院提起本
    件行政訴訟。
二、兩造聲明：
　　(一)原告聲明：
      1.訴願決定及原處分均撤銷。
      2.訴訟費用由被告負擔。
　　(二)被告聲明：
      1.駁回原告之訴。
      2.訴訟費用由原告負擔。
三、兩造陳述：
　　(一)原告經合法通知未於言詞辯論期日到場，依其起訴書狀所
      載：
      1.原告等人之被繼承人於91年10月22日死亡，原告於92年
        1月6日申報遺產稅，經被告核定被繼承人遺產總額為
        58,267,783元，遺產淨額為42,658,390元，應納稅額為
        11,982,939元，嗣被告變更核定遺產淨額為
        42,528,140元，應納稅額為11,952,907元（限繳日期訂
        為93年6月10日，並加計行政救濟利息74,009元），此
        係因被告依違憲之系爭91年決議擅自將被繼承人於74年
        6月5日以前取得所有權之坐落臺北市○○區○○段2小
        段299號土地應有部分246分之155，同段301-3號土地及
        同區○○路○段67號1至5樓房屋，價值總計51,195,455
        元，自被繼承人之剩餘財產扣除，致錯誤核定被繼承人
        遺產總額為58,267,783元。實則被繼承人之遺產總額應
        為30,217,894元（即被繼承人之剩餘財產57,932,027元
        扣除被繼承人生存配偶即原告甲○○之剩餘產差額分配
        請求扣除額27,714,133元，計算式為:57,932,027元－
        2,503,761元)/2＝27,714,133元）。
      2.嗣原告提起訴願遭財政部系爭訴願決定駁回，原告提起
        行政訴訟亦遭鈞院判決駁回，惟上開訴願決定及判決據
        以判定原告敗訴之最高行政法院91年3月26日庭長法官
        聯席會議決議，已於95年12月6日經司法院大法官會議
        解釋第620號宣告違憲。是被告核定「被繼承人之遺產
        淨額為42,528,140元，應納稅額為11,952,907元，加計
        行政救濟利息74,009元，限繳日期93年6月10日」之行
        政處分係依據違憲之最高行政法院91年3月26日庭長法
        官聯席會議決議所為的處分，該行政處分自屬違法行政
        處分。依釋字第620號解釋意旨，被繼承人之遺產總額
        應為30,217,894元（即被繼承人之剩餘財產57,932,027
        元扣除被繼承人生存配偶即原告甲○○之剩餘產差額分
        配請求扣除額27,714,133元{計算式為（57,932,027元
        -2,503,761元)/2=27,714,133元}），依此核算被告之
        應納稅額應為2,518,352元，故依實質課稅原則，原告
        實已溢繳遺產稅高達9,434,555元（計算式為：
        11,952,907元-2,518,352元=9,434,555元），侵害原告
        權利甚鉅。
      3.又縱被告所為之系爭違法行政處分曾經鈞院3759號判決
        確定而無法撤銷，然原告依系爭違法行政處分繳納遺產
        稅額11,952,907元時，被告竟依計算錯誤之遺產稅額
        11,952,907元，加徵本稅11,952,907元半數15%之滯納
        金896,468元，原告不服，向被告申請退回滯納金，亦
        遭被告機關函覆否准，嗣原告提起訴願，又經財政部駁
        回。被告以違法之行政處分，溢課原告遺產稅額
        9,434,555元在先，現又欲依該核算錯誤之本稅金額，
        加徵本稅11,952,907元半數15% 之滯納金896,468 元，
        實不符租稅法律主義及租稅公平原則。是依實質課稅原
        則，原告溢繳之本稅金額已遠超過被告機關加徵之滯納
        金10倍多，故被告自不得再加徵滯納金896,468 元。
      4.退萬步言，釋字第620號解釋既已明白揭示被繼承人於
        74年6月4日之前取得之財產，均屬剩餘財產差額分配請
        求權之計算範圍，則依稅捐稽徵法第48條之3從新從輕
        原則，縱被告機關欲依稅捐稽法第20條加徵原告滯納金
        ，亦自不應再以錯誤核定之本稅為計算之基礎，自應以
        正確核算之本稅金額2,518,352元計算之，故滯納金額
        應為188,876元（計算式為：2,518,352元/2x15%=
        188,876元）云云。
      5.提出本件訴願決定書、被告91年度遺產稅繳款書、國稅
        局網頁試算被繼承人應納遺產稅額試算表、財北國稅徵
        字第0950216082號函、財北國稅徵字第0950021689號函
        等件影本為證。
　　(二)被告主張：
      本件原告未繳納稅款而申請復查，被告受理後，依規定作
      成復查決定，並於復查決定書上載明「如於繳納期間屆滿
      30日後仍未繳納者，依法強制執行；但不服復查決定，按
      繳款書所載稅額繳納半數或提供相當擔保並依法提起訴願
      者，暫緩執行。」，並就其應納稅額，除復查決定之本稅
      為11,952,907元，依稅捐稽徵法第38條規定，加計行政救
      濟利息74,009元，展延限繳日期至93年6月10日，通知原
      告等繳納；原告等收到復查決定書及繳款書後，未繳納復
      查決定半數稅款，亦未提供相當擔保，而於93年5月1日提
      起訴願（財政部收案日），因不符合稅捐稽徵法第39暫緩
      移送強制執行規定，被告依稅捐稽徵法第20條、第28條、
      第38條第3項、第39條及第49條之規定，於繳納期限屆滿
      30日後仍未繳納時，移送強制執行，嗣原告等提供擔保，
      被告准其申請並撤回強制執行，惟依財政部88年4月27日
      台財稅第881911671號函釋意旨及稅捐稽徵法第20規定，
      行政救濟確定後如有應補稅額者，除依稅捐稽徵法第38條
      規定加計利息外，並就其應補徵稅額之半數加徵至申請提
      供擔保日之滯納金。從而，被告於行政救濟確定後，就其
      應補徵稅額之半數加徵15﹪之滯納金，被告否准其退還滯
      納金之申請並無不合等語。
　　理  由
一、本件原告受合法通知，無正當理由未於96年5 月3 日上午言
    詞辯論時到場，核無民事訴訟法第386 條各款所列情形，爰
    依行政訴訟法第218 條準用民事訴訟法第385 條第1 項前段
    之規定，由被告聲請而為一造辯論判決。
二、按「依稅法規定逾期繳納稅捐應加徵滯納金者，每逾二日按
    滯納數額加徵百分之一滯納金。」；「納稅義務人對於因適
    用法令錯誤或計算錯誤溢繳之稅款，得自繳納之日起5年內
    提出具體證明，申請退還；逾期未申請者，不得再行申請。
    」；「經依復查、訴願或行政訴訟程序終結決定或判決，應
    補繳稅款者，稅捐稽徵機關應於復查決定，或接到訴願決定
    書，或行政法院判決書正本後10日內，填發補繳稅款繳納通
    知書，通知納稅義務人繳納，並自該項補繳稅款原應繳納期
    間屆滿之次日起，至填發補繳稅款繳納通知書之日止，按補
    繳稅額，依原應繳納稅款期間屆滿之日郵政儲金匯業局之1
    年期定期存款利率，按日加計利息，一併徵收。」；「納稅
    義務人應納稅捐，於繳納期間屆滿30日後仍未繳納者，由稅
    捐稽徵機關移送法院強制執行。但納稅義務人已依第35條規
    定申請復查者，暫緩移送法院強制執行。前項暫緩執行之案
    件，除有左列情形之一者外，稽徵機關應移送法院強制執行
    ：一、納稅義務人對復查決定之應納稅額繳納半數，並依法
    提起訴願者。二、納稅義務人依前款規定繳納半數稅額確有
    困難，經稽徵機關核准，提供相當擔保者。」；「滯納金…
    除本法另有規定者外，準用本法有關稅捐之規定。…。」，
    稅捐稽徵法第20條前段、第28條、第38條第3項、第39條及
    49條各定有明文。又「納稅義務人，對於核定之遺產稅或贈
    與稅應納稅額，逾第30條規定期限繳納者，每逾2日加徵應
    納稅額百分之一滯納金；逾期30日仍未繳納者，主管稽徵機
    關應即移送法院強制執行；法院應於稽徵機關移送後7日內
    開始辦理。前項應納稅款及滯納金，應自滯納期限屆滿之次
    日起，至納稅義務人繳納之日止，依郵政儲金匯業局1年期
    定期存款利率，按日加計利息，一併徵收。」，遺產及贈與
    稅法第51條定有明文。再者，財政部88年4 月27日台財稅第
    881911671 號函釋略以，二、有關納稅義務人不服復查決定
    應補稅額，依法提起訴願，逾期提供應納稅額半數擔保之案
    件，於行政救濟確定後如有應補稅額者，應依稅捐稽徵法第
    38條規定加計利息，並就其應補徵稅額之半數加徵至申請提
    供擔保日之滯納金；惟原因逾期提供擔保已加徵滯納金之期
    間，應免依稅捐稽徵法第38條規定加計利息。三、又是類案
    件，縱依各稅法有逾滯納期間加徵滯納利息之規定，惟因屬
    行政救濟案件，其加計利息部分應依稅捐稽徵法第38規定辦
    理等語。該函釋核與相關法規，並無不合。
三、且按人民因中央或地方機關對其依法申請之案件，予以駁回
    ，認為其權利或法律上利益受違法損害者，經依訴願程序後
    ，得向高等行政法院提起請求該機關應為行政處分或應為特
    定內容之行政處分之訴訟，行政訴訟法第5 條第2 項定有明
    文。本件原告申請退還已繳納逾期擔保加徵之滯納金
    896,468 元，經被告以原處分即95年2 月23日財北國稅徵字
    第0950021689號函否准其申請，依前揭規定所示，原告提起
    本件行政訴訟，應提出課予義務之訴求，始能達到其訴訟之
    目的，其僅提起撤銷訴訟，請求撤銷訴願決定及原處分，而
    未請求原處分機關作成有利之行政處分，客觀上並無法達到
    其提起本件訴訟之目的。故本件依原告訴之聲明觀之，實有
    誤用訴訟類型之情事；惟原告始終未於本件準備程序及言詞
    辯論期日到場，是以本院即無從闡明令其於不完足之撤銷訴
    訟聲明之外，另行補正課予義務訴訟之聲明，先予敘明。
四、前揭事實概要所載各情，為兩造所不爭，且有上開各該函文
    、原處分及訴願決定書等件影本附原處分及訴願機關卷可稽
    。依前述兩造主張之意旨，本件兩造間之爭點厥為：
    (一)原告於系爭遺產稅提起訴願時，是否未繳納復查決定半數
      稅款，亦未提供擔保？
    (二)原告請求退還滯納金，有無理由？
五、原告於系爭遺產稅提起訴願時，是否未繳納復查決定半數
    稅款，亦未提供擔保？
    經查，本件原告甲○○之配偶黃金和於91年10月22日死亡，
    原告等於92年1 月6 日辦理遺產稅申報，經被告核定遺產總
    額58,267,783元，遺產淨額44,667,783元，應納稅額
    12,806,791元，限繳日至92年5 月10日。嗣被告更正生存配
    偶剩餘財產差額分配請求權扣除額為2,009,393 元，變更核
    定遺產淨額為42,658,390元，應納稅額為11,982,939元，並
    展延限繳日至92年7 月25日。原告不服，申請復查，經復查
    決定變更應納稅額為11,952,907元，被告依稅捐稽徵法第38
    條規定，加計行政救濟利息74,009元，並展延限繳日至93年
    6 月10日。原告仍不服，循序提起訴願及行政訴訟，經本院
    93年訴字第03759 號判決駁回確定在案。本件原告雖提起訴
    願，惟未繳納復查決定半數稅款，亦未提供相當擔保，核與
    首揭暫緩移送強制執行規定不合，被告乃於93年7 月30日移
    送法院強制執行。原告於93年11月16日具申請書，申請以遺
    產稅課徵標的物臺北市○○區○○段2 小段301-3 地號土地
    及其上建物作為暫緩強制執行之擔保，經被告以94年2 月5
    日財北國稅徵字第0940230194號函復核准，並撤回強制執行
    。又本件經行政救濟確定，仍維持原核定，被告遂填發補繳
    稅款繳款書通知繳納，惟因前述復查決定變更應納稅額為
    11,952,907元加計行政救濟利息，並展延限繳日至93年6 月
    10日；而原告提起訴願，並未繳納復查決定半數稅款，亦未
    提供相當擔保；故被告除本稅及行政救濟加計利息外，並加
    徵因提起訴願逾期提供擔保之滯納金，即自93年6 月11日至
    93年7 月10日（原處分卷加徵滯納金之計算表誤載為93年7
    月11日）止，加徵本稅11,952,907元半數（5,976,454 元）
    之15% 之滯納金896,468 元，於法並無不合。
六、原告請求退還滯納金，有無理由？
    承上所述，原告收到復查決定書及繳款書後，未繳納復查決
    定半數稅款，亦未提供相當擔保，而於93年5 月1 日提起訴
    願，因不符合稅捐稽徵法第39條暫緩移送強制執行規定，被
    告以原告於繳納期間屆滿30日後仍未繳納，移送強制執行，
    嗣原告雖提供擔保，被告准其申請並撤回強制執行，惟依稅
    捐稽徵法第20條規定及前揭說明，行政救濟確定後如有應補
    稅額者，除依稅捐稽徵法第38條規定加計利息外，並就其應
    補徵稅額之半數加徵至申請提供擔保日之滯納金。被告依此
    而為本件課徵滯納金之處分，於法並無不合。原告起訴請求
    退還滯納金云云，核非有據，並不足採。
七、從而，被告於系爭遺產稅之行政救濟確定後，就其應補徵稅
    額之半數加徵15% 之滯納金，並否准原告退還滯納金之申請
    ，於法並無違誤。訴願決定遞予維持，亦無不合。原告徒執
    前詞，訴請撤銷，為無理由，應予駁回。
據上論結，本件原告之訴為無理由，依行政訴訟法第98條第3項
前段、第104條、第218條，民事訴訟法第85條第1項前段、第385
條第1項前段，判決如主文。
中　　華　　民　　國　　96　　年　 　5　　月　 17  　 日
                       第五庭審判長法  官　張瓊文
                                   法  官  胡方新
                                   法  官  蕭忠仁
上為正本係照原本作成。
如不服本判決，應於送達後20日內，向本院提出上訴狀並表明上
訴理由，如於本判決宣示後送達前提起上訴者，應於判決送達後
20日內補提上訴理由書（須按他造人數附繕本）。
中　　華　　民　　國　　96　　年　 　5　　月　 18  　 日
                                   書記官  蕭純純
